臺灣屏東地方法院民事判決　　　　　　　 99年度訴字第770號
原　　　告　呂清輝
訴訟代理人　湯瑞科律師
被　　　告　藍富雄
　　　　　　顏王美照
　　　　　　黃王招治
　　　　　　王晟
　　　　　　曹岐
　　　　　　曹淑雲
　　　　　　曹仁修
　　　　　　曹義修
　　　　　　呂育承
　　　　　　藍胡美鳳
　　　　　　藍智明
　　　　　　藍采香
　　　　　　藍秋玉
上列當事人間請求分割共有物事件，本院於民國100 年4 月14日
言詞辯論終結，判決如下：
    主  文
被告藍胡美鳳、藍智明、藍采香、藍秋玉應就其被繼承人藍瑞旗
所遺坐落屏東縣鹽埔鄉○○段三四七地號、面積一０四三點六九
平方公尺土地，應有部分九分之一辦理繼承登記。
兩造共有前項土地，依如附表一所示之分割方法分割。
訴訟費用由原告、被告藍富雄、顏王美照、黃王招治、王晟、曹
岐、曹淑雲、曹仁修、曹義修、呂育承依附表二所示應有部分比
例負擔，餘由被告藍胡美鳳、藍智明、藍采香、藍秋玉連帶負擔
。
    事實及理由
壹、程序事項
一、按訴狀送達後，原告不得將原訴變更或追加他訴，但該訴訟
    標的對於數人必須合一確定時，追加其原非當事人之人為當
    事人者，不在此限，民事訴訟法第255 條第1 項第5 款定有
    明文。次按分割共有物，性質上為處分行為，依民法第759
    條規定，共有不動產之共有人中有人死亡時，於其繼承人未
    為繼承登記以前，固不得分割共有物。惟請求該繼承人辦理
    繼承登記，並合併為分割共有物之請求，不但符合訴訟經濟
    原則，抑與民法第759 條及強制執行法第130 條規定之旨趣
    無違，最高法院著有69年台上字第1012號判例可資參照。且
    分割共有物之訴訟為固有之必要共同訴訟。準此，本件原告
    起訴時不知原共有人藍瑞旗已於民國96年2 月17日死亡，未
    以其繼承人為被告，嗣於訴訟中追加藍瑞旗之繼承人藍胡美
    鳳、藍智明、藍采香、藍秋玉為被告，並追加命渠等辦理繼
    承登記之訴，而後分割，業據提出藍瑞旗之繼承系統表、戶
    籍登記簿謄本、追加被告之戶籍謄本及土地登記謄本各1 份
    附卷為證，核無不合，自應准許原告所為訴之追加。
二、本件被告顏王美照、黃王招治、曹淑雲、曹義修、藍胡美鳳
    、藍智明、藍采香、藍秋玉均未於最後言詞辯論期日到場，
    核無民事訴訟法第386 條各款所列情形，爰依原告聲請，由
    其一造辯論而為判決。
貳、實體事項
一、原告起訴主張：坐落屏東縣鹽埔鄉○○段347 地號，地目建
    ，面積1043.69 平方公尺土地（下稱系爭土地），為原告及
    藍富雄、藍瑞旗、顏王美照、黃王招治、王晟、曹岐、曹淑
    雲、曹仁修、曹義修、呂育承等人，依附表二所示之應有部
    分比例所共有。被告藍胡美鳳、藍智明、藍采香、藍秋玉係
    藍瑞旗之繼承人，迄今未辦理繼承登記。又系爭土地並無因
    使用目的不能分割之情形，共有人間亦無就系爭土地約定不
    得分割，且被告藍胡美鳳、藍智明、藍采香、藍秋玉均未就
    藍瑞旗所遺系爭土地之應有部分辦理繼承登記，爰提起本件
    訴訟，請求判決分割等語。並聲明：如主文第1 、2 項所示
    。
二、被告王晟、黃王招治、曹岐、曹淑雲、曹仁修、呂育承均陳
    述以：同意原告所主張之分割方法，被告藍富雄則以：希望
    分割的部份一定要包括到伊所出資興建於系爭土地上之一層
    樓磚造平房，其餘的範圍伊都不管等語（見本院卷第38頁背
    面、第85頁）。其餘被告則經合法通知，未於言詞辯論期日
    到場，亦未提出書狀作任何聲明或陳述。
三、按各共有人，除法令另有規定外，得隨時請求分割共有物；
    分割之方法不能協議決定，或於協議決定後因消滅時效完成
    經共有人拒絕履行者，法院得因任何共有人之請求，命為下
    列之分配：一、以原物分配於各共有人。但各共有人均受原
    物之分配顯有困難者，得將原物分配於部分共有人。二、原
    物分配顯有困難時，得變賣共有物，以價金分配於各共有人
    ；或以原物之一部分分配於各共有人，他部分變賣，以價金
    分配於各共有人；以原物為分配時，如共有人中有未受分配
    ，或不能按其應有部分受分配者，得以金錢補償之；以原物
    為分配時，因共有人之利益或其他必要情形，得就共有物之
    一部分仍維持共有，民法第823 條第1 項前段、第824 條第
    2 項、第3 項、第4 項分別定有明文。經查，原告主張系爭
    土地為原告與藍富雄、藍瑞旗、顏王美照、黃王招治、王晟
    、曹岐、曹淑雲、曹仁修、曹義修、呂育承分別共有，且被
    告藍胡美鳳、藍智明、藍采香、藍秋玉係藍瑞旗之繼承人，
    尚未辦理繼承登記之事實，業據其提出系爭土地登記謄本、
    地籍圖謄本、繼承系統表、被告之戶籍謄本、現場照片等件
    為證（見本院卷第6 至第12頁、第34頁、第21至第33頁），
    復為到場之被告所不爭執，自堪憑信。準此，系爭土地依其
    使用目的既無不能分割之情形，共有人間亦未以契約訂有不
    分割之限制，復無能協議分割系爭土地，則原告請求被告藍
    胡美鳳、藍智明、藍采香、藍秋玉應就藍瑞旗所遺系爭土地
    之應有部分辦理繼承登記後並為裁判分割，自應准許。
四、再按，分割共有物之訴，法院就其分割方法，固有依民法第
    824 條所定之分配方法，命為適當分配之自由裁量權，而不
    受任何共有人主張之拘束，然其分割方法仍以適當為限，故
    法院應依共有物之性質、價值，斟酌各共有人之利害關係，
    其使用之狀況及當事人之意願，分割後之經濟效用，符合公
    平經濟原則，並兼顧全體共有人之利益，而為公平之分割。
    經查：
(一)、系爭土地之形狀呈現長方形，屬方整之土地，其東南側在如
    附圖一所示編號甲、乙部分有被告藍富雄及被告黃王招治父
    親各別出資興建之併連一層樓磚造平房，其中被告黃王招治
    父親所興建之磚造平房（即如附圖一所示編號乙部分），現
    供被告顏王美照堆放木頭之用，被告藍富雄所興建之磚造平
    房（即如附圖一所示編號甲部分），則現供被告藍富雄堆放
    雜物，均無供人居住，系爭土地在中間位置如附圖一所示編
    號丙部分置放有被告藍秋玉所使用之白色活動貨櫃，除此之
    外，系爭土地北側有不知何人所出資興建完全廢棄荒廢之平
    房及木頭棚架，其餘均為空地，系爭土地東南側面臨寬約16
    公尺之四線道勝利路，可資對外連絡等情，業經本院至現場
    勘驗明確並囑託屏東縣里港地政事務所派員實施測量，有勘
    驗筆錄與複丈成果圖各1 份，以及現場照片附卷可稽（見本
    院卷第41至第48頁、第76至第82頁）。
(二)、如依原告所主張，且被告王晟、黃王招治、曹岐、曹淑雲、
    曹仁修、呂育承亦均表同意之分割方法，經本院囑託里港地
    政事務所測繪如附圖二方案二所示者，其中編號A 部分面積
    131.62平方公尺歸原告取得，編號B 部分面積463.86平方公
    尺歸被告呂育承取得，編號C 部分面積231.92平方公尺歸被
    告藍富雄、藍瑞旗之繼承人維持共有取得，如附圖編號D 部
    分面積216.29平方公尺歸被告顏王美照、黃王招治、王晟、
    曹岐、曹淑雲、曹仁修、曹義修維持共有取得。依上開方案
    分割，可使原告、被告呂育承父子得以合併使用編號A 、B
    土地，並與原告所有相鄰系爭土地西南側之同段354 地號、
    355 地號土地合併利用（土地登記謄本如本院卷第13、14頁
    ），並使分得如附圖二方案二所示編號D 部分之被告等，享
    有日後出賣土地與原告、被告呂育承父子之期待利益，而發
    揮系爭土地最大經濟效益（原告表示已私下與被告顏王美照
    、王晟、黃王招治、曹岐、曹淑雲、曹仁修、曹義修就買賣
    編號D 部分土地達成初步共識，見本院卷第85頁）。且依此
    方案，各共有人所分得土地均得面臨勝利路以對外聯絡。又
    被告王晟、黃王招治、曹岐、曹淑雲、曹仁修、呂育承亦均
    表同意依此方案分配土地，堪認上開分割方案對兩造均為公
    平，應屬可採。
(三)、另查，雖依如附圖二方案二所示之分割方法，將使在系爭土
    地東南側如附圖一所示編號甲、乙部分之併連一層樓磚造平
    房，非歸在該出資興建人即被告藍富雄及被告黃王招治父親
    繼承人（即被告顏王美照、王晟、黃王招治、曹岐、曹淑雲
    、曹仁修、曹義修）所分得範圍內，在系爭土地中間位置如
    附圖一所示編號丙部分之白色活動貨櫃，亦非歸在被告藍秋
    玉所分得範圍內，然被告黃王招治父親所興建之磚造平房（
    即如附圖一所示編號乙部分），現供被告顏王美照堆放木頭
    之用，被告藍富雄所興建之磚造平房（即如附圖一所示編號
    甲部分），則現供被告藍富雄堆放雜物，均無供人居住，且
    該併連平房面臨勝利路部分業已傾倒廢棄，此經本院現場勘
    驗明確，並有照片附卷可證（見本院卷第42頁、第10頁、第
    78頁），顯見該平房已無甚經濟價值，而有必須保留之必要
    。另該貨櫃屋更屬活動式而並無勢遭拆除以致損害其他共有
    人之權益之情。且除被告藍富雄外，其餘被告黃王招治父親
    繼承人以及被告藍秋玉亦無就上開併連平房、活動貨櫃所在
    位置分歸被告呂育承表示反對之意見，則此方案顯非不適當
    。
(四)、被告藍富雄雖主張其所單獨分得的部份一定要包括到伊所出
    資興建於系爭土地上之一層樓平房即如附圖一所示編號甲部
    分，然經本院詢其分割位置與範圍、面積，伊卻從無表示意
    見，顯然無從知悉其所欲單獨分割之範圍與位置究為何，且
    伊所出資興建於系爭土地上如附圖一所示編號甲部分之一層
    樓磚造平房，現況無人居住，且面臨勝利路部分業已傾倒廢
    棄，僅供堆放雜物使用，此經本院現場勘驗明確，並有照片
    附卷可證（見本院卷第42頁、第10頁、第78頁），顯見該平
    房已無甚經濟價值，而有必須保留之必要。又如依被告藍富
    雄所有之系爭土地應有部分比例計算，其單獨分割之面積亦
    僅為115.97平方公尺（1,043.69平方公尺÷9 ），則再依如
    附圖一所示編號甲平房面寬約5公 尺計算，若依其主張之分
    割方案，其所單獨分得之土地面積深度亦將僅為23.19 公尺
    （115.97÷5 ），則勢必其一人所單獨分得之範圍將坐落在
    系爭土地中間處而無法連接至系爭土地西側經界線，如此更
    將導致其餘共有人分得形狀畸零、多有零角之不方正土地，
    又無法使原告、被告呂育承父子合併使用土地、無法使分得
    如附圖二方案二所示編號D 部分之被告，享有日後出賣土地
    與原告、被告呂育承父子之利益，顯有妨礙系爭土地經濟效
    益，對於其他共有人而言顯失公平甚明，應非適當之分割方
    法。
(五)、末查，被告藍胡美鳳、藍智明、藍采香、藍秋玉均係藍瑞旗
    之繼承人，所繼承者為其所遺之系爭土地應有部分九分之一
    ，倘採用原物分割之方式，將導致土地細分，難以利用，顯
    不適當，認將如附圖二方案二所示編號C 部分土地之二分之
    一歸被告藍胡美鳳、藍智明、藍采香、藍秋玉取得並於遺產
    分割前維持公同共有，應屬適當。綜上，本院審酌系爭土地
    之經濟效益、實際狀況、土地整體利用之經濟性及共有人間
    分割利益之均衡等情，爰判決分割如主文第1、2 項所示。
五、末按分割共有物事件本質上並無訟爭性，兩造本可互換地位
    ，由任一共有人起訴請求分割，均無不可，且兩造均因本件
    裁判分割均蒙其利，由敗訴當事人負擔訴訟費用顯失公平，
    故本院認於裁判分割共有物訴訟，於法院准予分割，原告之
    訴為有理由時，仍應由兩造分別依系爭土地應有部分比例分
    擔訴訟費用較符合公平原則，附此敘明。是本件訴訟費用應
    由原告、被告藍富雄、顏王美照、黃王招治、王晟、曹岐、
    曹淑雲、曹仁修、曹義修、呂育承依系爭土地應有部分之比
    例及被告藍胡美鳳、藍智明、藍采香、藍秋玉依其繼承系爭
    土地應有部分之比例連帶負擔始為公允。
六、據上論結，本件原告之訴為有理由，依民事訴訟法第385 條
    第1 項前段、第78條、第80條之1 、第85條第1 項但書、第
    2項，判決如主文。
中    華    民    國  100     年    4     月    29    日
                  民事第一庭    法  官  羅培毓
正本係照原本作成。
如不服本判決，應於收受送達後二十日內向本院提出上訴書狀，
其未表明上訴理由者，應於提出上訴後二十日內向本院補提理由
書狀（均須按他造當事人之人數附繕本）
中    華    民    國  100     年    4     月    29    日
                                書記官  張婉郁
附表一：
┌──────────────────────────────┐
│       分割取得位置、面積及分割後之應有部分之比例           │
├─────┬──────┬─────┬─────┬─────┤
│附圖二方案│   面  積   │  取得人  │權利範圍  │ 備註     │
│二編號    │（平方公尺）│          │          │          │
├─────┼──────┼─────┼─────┼─────┤
│    A     │  131.62    │  呂清輝  │   1      │          │
│          │            │          │          │          │
├─────┼──────┼─────┼─────┼─────┤
│    B     │  463.86    │  呂育承  │   1      │          │
│          │            │          │          │          │
├─────┼──────┼─────┼─────┼─────┤
│    C     │  231.92    │ 藍富雄   │   1/2    │如附圖二方│
│          │            ├─────┼─────┤案二所示編│
│          │            │ 藍胡美鳳 │   1/2    │號C ，由藍│
│          │            │ 藍智明   │          │富雄取得應│
│          │            │ 藍采香   │          │有部份1/2 │
│          │            │ 藍秋玉   │          │，藍胡美鳳│
│          │            │          │          │、藍智明、│
│          │            │          │          │藍采香、藍│
│          │            │          │          │秋玉等4 人│
│          │            │          │          │按左列權利│
│          │            │          │          │範圍保持公│
│          │            │          │          │同共有。  │
│          │            │          │          │          │
│          │            │          │          │          │
├─────┼──────┼─────┼─────┼─────┤
│    D     │   216.29   │ 顏王美照 │   1/4    │如附圖二方│
│          │            ├─────┼─────┤案二所示編│
│          │            │ 黃王招治 │   1/4    │號D ，由顏│
│          │            ├─────┼─────┤王美照黃王│
│          │            │ 王晟     │   1/4    │招治、王晟│
│          │            ├─────┼─────┤、曹岐、曹│
│          │            │ 曹岐     │   1/16   │淑雲、曹仁│
│          │            ├─────┼─────┤修、曹義修│
│          │            │ 曹淑雲   │   1/16   │等7 人按左│
│          │            ├─────┼─────┤列權利範圍│
│          │            │ 曹仁修   │   1/16   │比例繼續保│
│          │            ├─────┼─────┤持共有。  │
│          │            │ 曹義修   │   1/16   │          │
└─────┴──────┴─────┴─────┴─────┘
 附表二：系爭土地兩造應有部分比例
┌────┬─────┐
│共有人  │應有部分  │
├────┼─────┤
│藍富雄  │1/9       │
├────┼─────┤
│藍瑞旗  │1/9       │
├────┼─────┤
│顏王美照│191/3687  │
├────┼─────┤
│黃王招治│191/3687  │
├────┼─────┤
│王晟    │191/3687  │
├────┼─────┤
│曹岐    │191/14748 │
├────┼─────┤
│曹淑雲  │191/14748 │
├────┼─────┤
│曹仁修  │191/14748 │
├────┼─────┤
│曹義修  │191/14748 │
├────┼─────┤
│呂育承  │4/9       │
├────┼─────┤
│呂清輝  │465/3687  │
└────┴─────┘